【裁判字號】    96,上更(一),913
【裁判日期】    970219
【裁判案由】    毒品危害防制條例
【裁判全文】
臺灣高等法院刑事判決             96年度上更(一)字第913號
上  訴  人  臺灣板橋地方法院檢察署檢察官
被      告  甲○○
選任辯護人  吳信吉律師
上列上訴人因被告毒品危害防制條例案件，不服臺灣板橋地方法
院92年度訴字第1699號，中華民國93年9月21日第一審判決（起
訴案號：臺灣板橋地方法院檢察署92年度偵字第10795號），提
起上訴，經判決後由最高法院發回更審，本院判決如下：
    主  文
上訴駁回。
    理  由
一、公訴意旨略以：甲○○意圖營利並基於概括犯意，自民國（
    下同）91年10月間某日起，在其台北縣永和市○○路157巷6
    弄4號，分別購入第二級毒品MDMA（搖頭丸）及第三級毒品K
    他命後，連續多次，在台北縣、台北市之舞廳內販售予乙○
    ○及其他不特定之人謀利。嗣於92年5月22日中午12時許，
    在台北縣永和市○○路157巷6弄4號為警查獲，並扣得K他命
    淨重0.5公克及K他命分裝瓶二個。因認被告甲○○係犯毒品
    危害防制條例第4條第2項販賣第二級毒品及同條第3項販賣
    第三級毒品之罪嫌云云。
二、按犯罪事實應依證據認定之，無證據不得認定其犯罪事實；
    又不能證明被告犯罪者，應諭知無罪之判決，刑事訴訟法第
    154條第2項、第301條第1項分別定有明文。復按告訴人之告
    訴，本以使被告受刑事訴追為目的，故其陳述是否與事實相
    符，自應調查其他證據，以資審認，苟其所為攻擊之詞，尚
    有瑕疵，則在此瑕疵未予究明以前，即不能遽採為斷罪之基
    礎（69年度臺上字第1531號判決參照）。再認定被告有罪之
    事實，應憑證據，如未能發現相當之證據，或證據不足以證
    明，自不能以推測或擬制之方法，以為裁判之基礎；且認定
    事實所憑之證據，其為訴訟上之證明，須達於通常一般人均
    不致有懷疑，而得確信其為事實之程度者，始得據為有罪之
    認定，倘其證明尚未達到此一程度而有合理之懷疑存在時，
    尚難為有罪之認定基礎；另苟積極證據不足以為不利於被告
    事實之認定，即應為有利於被告之認定，更不必有何有利之
    證據（30年上字第816號、40年臺上字第86號、76年臺上字
    第4986號判例參照）。且證人之證言固非不得做為認定被告
    犯罪事實之證據，惟須此項證言無瑕疵可指，且與事實相符
    者，始足當之，苟證人之證言有瑕疵時，即不得做為不利被
    告認定之唯一依據。為貫徹無罪推定原則，檢察官對於被告
    之犯罪事實，應負實質舉證責任。刑事訴訟法修正後第161
    條（下稱本法第161條）第1項規定「檢察官就被告犯罪事實
    ，應負舉證責任，並指出證明之方法」，明訂檢察官舉證責
    任之內涵，除應盡「提出證據」之形式舉證責任（參照本法
    修正前增訂第163條之立法理由謂「如認檢察官有舉證責任
    ，但其舉證，仍以使法院得有合理的可疑之程度為已足，如
    檢察官提出之證據，已足使法院得有合理的可疑，其形式的
    舉證責任已盡」）外，尚應「指出其證明之方法」，用以說
    服法院，使法官「確信」被告犯罪構成事實之存在。此「指
    出其證明之方法」，應包括指出調查之途徑，與待證事實之
    關聯及證據之證明力等事項。同條第2、3、4項，乃新增法
    院對起訴之審查機制及裁定駁回起訴之效力，以有效督促檢
    察官善盡實質舉證責任，藉免濫行起訴。刑事訴訟法修正後
    第163條釐訂法院與檢察官調查證據責任之分際，一方面揭
    櫫當事人調查證據主導權之大原則，並充分保障當事人於調
    查證據時，訊問證人、鑑定人或被告之權利（同條第1項）
    ；另一方面例外規定法院得及應依職權調查證據之補充性，
    必待當事人舉證不足時，法院始自動依職權介入調查，以發
    見真實（同條第2項）；再增訂法院依職權調查證據前，應
    踐行令當事人陳述意見之程序（同條第3項），以貫徹尊重
    當事人查證之主導意見，確保法院補充介入之超然、中立。
三、本件公訴人認被告甲○○涉有販賣第二級毒品及第三級毒品
    之罪嫌，無非係以被告甲○○之自白、證人乙○○之證述及
    通訊監察譯文、為警查獲時所扣得之毒品為其主要論據。
四、訊據被告甲○○否認有販賣第二級毒品及第三級毒品之犯行
    ，辯稱略以：「係自己施用搖頭丸、K他命，伊並無販賣毒
    品予乙○○」等語，辯護意旨則略以：「被告與乙○○之警
    詢遭警察刑求、恐嚇、利誘，不得已於警詢稱販賣安非他命
    與搖頭丸，警察命被告不得翻供，否則找麻煩，偵查乃未翻
    供，被告之警詢、偵查筆錄無證據能力，所查獲之安非他命
    係被告自己吸食用。乙○○之警詢陳述為審判外之陳述無證
    據能力」等語。
五、經查：
(一)、被告甲○○稱於警局訊問遭警員刑求等情，依據證人陳馨正
    、潘莉雲、滕沛璇等三人之詰問程序所陳，查獲警員於執行
    搜索勤務時，在被搜索者無任何抗拒之情形下，有拿槍敲頭
    、踢倒在地之情形，又證人乙○○並證稱：「警察說如果不
    指認甲○○，他們就說是我販賣」、「如果我不指認會被收
    押」等語，經核警察係以模糊之口卡片要求乙○○指認被告
    甲○○，此項指認程序顯然失當，且關於被告甲○○之販賣
    毒品部分，係於乙○○之警詢筆錄中突然加入一段：「（現
    警方提供甲○○之口卡片，給予你指認是否為販賣毒品給你
    之綽號阿翔男子？）是。」，除此以外，即無任何關於買賣
    毒品之記載，甚至於關於毒品買賣之時間地點、數量均未記
    載，足見證人乙○○於原審之前述證詞，應係真實可信。而
    被告甲○○之警詢筆錄雖記載有：「乙○○曾向我進搖頭丸
    一百顆，出貨價格每顆一百五十元」等詞，但亦記載被告甲
    ○○向張園宣進貨價格與售給乙○○一樣等詞，且除此之外
    ，並無時間、地點與方式之買賣毒品記載，足見前述陳述之
    記載顯然與常理違背，堪認為被告甲○○辯解警詢陳述不可
    採之詞並非無據，至於被告雖於偵查初訊坦承乙○○大概買
    過二次搖頭丸等詞，而該項陳述係在檢察官面前為之，衡情
    應無非任意性之疑問，然被告係於承辦警察解送檢察官時為
    該項陳述，而該陳述係在司法警察為前述有疑問之訊問後緊
    接移送作業下所陳，檢察官復未就乙○○之警詢筆錄核對，
    且再行訊問乙○○確認乙○○指認是否真實，即起訴被告甲
    ○○販賣毒品，在程序與舉證上即有瑕疵，亦即對於販賣毒
    品之重罪名，檢察官並未依最高法院關於購毒者指訴販毒者
    需要補強證據之確定見解（如下述），調查核對購毒者之乙
    ○○所為陳述是否明確真實，直接以被告之陳述與前述乙○
    ○之警詢陳述起訴被告，即未盡舉證責任，是被告甲○○於
    偵查初訊雖有自白，但該項自白受警察調查瑕疵程序影響，
    且無從確認其真實性，自不得作為被告甲○○不利之證據。
(二)、檢察官雖以通訊監察譯文為證據（偵查卷第20頁至第24頁）
    ，但該通訊監察譯文之時間為3月5日至4月6日，記載之對象
    雖為「小翔」，然所通訊之電話與內容是否為被告並非無疑
    （檢察官並未舉證），且檢察官起訴被告犯罪時間為91年10
    月間某日起，與監聽譯文記載之時間不符，又該監聽譯文並
    無製作之公務員簽名蓋章，亦無合法之監聽文件可資證明此
    項監聽屬於法定程序之監聽，則該項監聽譯文，因不具備刑
    事訴訟法第39條規定之法定要件，而無證據能力。
(三)、按「犯罪應依證據認定之，無證據不得認定犯罪事實。被告
    未經審判證明有罪確定前，推定其為無罪，此為我刑事訴訟
    之基本原則。又公訴案件犯罪證據之蒐集，及提起公訴後，
    對犯罪事實之舉證責任及指出證明之方法，均屬公訴人之職
    責，原則上法院僅於當事人之主張及舉證範圍內進行調查證
    據，其經法定程序調查證據之結果，認已足以證明犯罪事實
    時，始得為犯罪事實之認定。若其為訴訟上之證明，於通常
    一般人仍有合理之懷疑存在，尚未達於可確信其真實之程度
    者，在該合理懷疑尚未剔除前，自不能為有罪之認定。法院
    不得以偵查機關關於某種犯罪之調查不易，即放棄上開原則
    之堅持，致有違背刑事訴訟無罪推定及嚴格證明之原則，其
    理甚明。又施用毒品者，其所稱向某人購買之供述，須補強
    證據以擔保其供述之真實性。良以施用毒品者其供述之憑信
    性本不及於一般人，況施用毒品者其供出來源，因而破獲者
    ，法律復規定得減輕其刑，其有為偵查機關誘導、或為邀輕
    典而為不實之陳述之可能，其供述之真實性自有合理之懷疑
    。是本院一貫之見解，認施用毒品者關於其向某人購買毒品
    之供述，必須補強證據佐證，以擔保其供述之真實性，俾貫
    徹刑事訴訟無罪推定及嚴格證明之基本原則。而茲所謂補強
    證據，指其他有關證明施用毒品者之關於毒品交易之供述真
    實性之相關證據而言，必須與施用毒品者關於毒品交易之供
    述，具有相當程度之關連性，而足使一般人對施用毒品者關
    於毒品交易之供述，並無合理之懷疑存在，而得確信其為真
    實，始足當之（94年度台上字第2033號）」。且「證據之取
    捨、證據證明力之判斷以及事實有無之認定，屬事實審法院
    之職權，茍其取捨判斷與認定，並不違背論理法則及經驗法
    則，即不容任意指為違法，而執為適法之第三審上訴理由。
    又按刑事訴訟法第156條第2項規定：被告或共犯之自白不得
    作為有罪判決之唯一證據，仍應調查其他必要之證據，以察
    其是否與事實相符。其立法意旨乃在防範被告或共犯自白之
    虛擬致與事實不符，故對自白在證據上之價值加以限制，明
    定須藉補強證據以擔保其真實性，並非絕對可由法院自由判
    斷被告或共犯自白之證明力。況犯毒品危害防制條例第4條
    第1項至第4項、第5條第1項至第4項、第6條第1項至第4項、
    第7條第1項至第4項、第8條第1項至第4項、第10條或第11條
    第1、2項之罪，供出毒品來源，因而破獲者，得減輕其刑，
    同條例第17條定有明文，則施用毒品之人，如供出毒品來源
    因而破獲，既得藉以邀求寬典減輕其刑，為擔保其所為不利
    於對向共犯之陳述之真實性，尤應有足以令人確信其陳述為
    真實之補強證據，始得據為不利被告之認定（96年度台上字
    第1801號）」，又「刑事訴訟法第156條第2項規定：被告之
    自白，不得作為有罪判決之唯一證據，仍應調查其他必要之
    證據，以察其是否與事實相符。其立法意旨乃在防範被告自
    白之虛擬致與真實不符，故對自白在證據上之價值加以限制
    ，明定須藉補強證據以擔保其真實性。又利用非共同被告之
    共犯之自白或其他不利於己之陳述，為認定被告犯罪之證據
    ，不特與利用被告自己之自白作為其犯罪之證明同有自白虛
    偽性之危險，亦不免有嫁禍於被告而為虛偽供述之危險。故
    就刑事訴訟法第156條第2項之立法意旨觀之，非共同被告之
    共犯之自白或其他不利於己之陳述，固得作為認定被告犯罪
    之證據，但不得作為有罪判決之唯一證據，仍應調查其他必
    要之證據，以察其是否與事實相符，亦即仍須有補強證據以
    擔保該共犯自白之真實性，始得採為斷罪之依據，並非絕對
    可由法院自由判斷該共犯之自白或不利於己之陳述之證明力
    。若不為調查，而專憑此項供述據為被告犯罪事實之認定，
    即與上開規定有違。又上開所謂共犯，包括任意共犯及必要
    共犯（含對向犯罪之共犯）；所謂補強證據，則指除該自白
    或不利於己之陳述本身之外，其他足以證明自白之犯罪事實
    確具有相當程度真實性之證據而言，雖所補強者，非以事實
    之全部為必要，但亦須因補強證據與自白之相互利用，足使
    犯罪事實獲得確信者，始足當之（92年度台上字第1985號）
    」。本件乙○○之警詢筆錄僅有前述簡略之記載，而證人乙
    ○○於審判程序之作證，已陳明其警詢筆錄係非任意性，且
    經核對乙○○之警詢筆錄附件可知警察係以模糊之口卡片要
    求乙○○指認被告甲○○，又關於被告甲○○之販賣毒品部
    分，係於警詢筆錄中突然加入一段：「（現警方提供甲○○
    之口卡片，給予你指認是否為販賣毒品給你之綽號阿翔男子
    ？）是。」，除此之外並無明確之說明，則依據前述最高法
    院之確定見解，即不得僅以前述證人乙○○於警詢之陳述，
    認定被告之犯行。
(四)、而審判實務上，檢察官以僅有購買毒品者或者共犯前後不一
    致之指訴為證據起訴被告販賣毒品，經判決無罪確定之最高
    法院判決，從司法院法學資料檢索系統隨機搜尋之參考判決
    有：96年度台上字第1801號、95年度台上字第4868號、95年
    度台上字第3215號、94年度台上字第7022號、94年度台上字
    第5761號、94年度台上字第4615號、94年度台上字第2606號
    、93年度台上字第4320號、93年度台上字第3322號、93年度
    台上字第2402號、92年度台上字第2823號、92年度台上字第
    1895號等判決，參考前述判決之要旨，衡量本件檢察官所為
    舉證之被告警詢、偵查自白係有疑問，而監聽譯文則不符合
    法定要件，至於證人乙○○之警詢陳述則為前述模糊之敘述
    ，且詢問過程有疑義，再此項陳述與證人乙○○嗣後於審理
    程序所為陳述不符，可見依據檢察官所為舉證，尚難證明被
    告犯罪。
(五)、縱認為被告甲○○於警詢所稱：「乙○○曾向我進阿曼尼搖
    頭丸100顆，出貨價格每顆150元，MOTO系列也是100顆，售
    價160元，其它的幾次我忘了」等語，以及被告甲○○於偵
    查初訊所稱：「去（91）年10月開始賣搖頭丸及K他命，都
    是先打電話約時間、地點，我再送過去，大部分都是在台北
    市，有，大概二次（指販賣毒品予乙○○）」等語屬實可採
    ，然綜上被告甲○○於警詢及偵查之供述，被告甲○○雖稱
    有販賣毒品予乙○○，惟究係於何時、在何地，以何價格販
    賣何種毒品予乙○○及究獲利若干等，亦未據檢察官舉證。
    是被告甲○○於警詢、偵查之自白已有瑕疵或係證據並不充
    足，自不能僅憑被告甲○○有瑕疵之自白，而無其他補強證
    據下，即遽論被告甲○○有販賣第二級毒品、第三級毒品之
    行為，亦即證據尚嫌有未足。再縱然認為證人乙○○第一次
    警詢證稱：「搖頭丸跟綽號阿翔之男子購買」、「搖頭丸購
    入價格為一百五十元至一百八十元不等」（原審卷(一)所附台
    北市政府警察局刑事警察大隊92年7月23日北市警刑大二字
    第09265023500號函所附筆錄），復於第二次警訊筆錄指認
    綽號阿翔即係被告甲○○，惟證人乙○○對於向被告甲○○
    購買第二級毒品搖頭丸，究係於何時、在何處及購買次數為
    何均未說明，而證人乙○○於原審經詰問程序已經證稱：「
    並無向被告甲○○購買過毒品」等語。是證人乙○○之證詞
    已前後顯有瑕疵。而公訴人所憑之通訊監察譯文，在程式上
    有前述瑕疵，而無從審酌其內容，至於所查扣之毒品，數量
    甚少，且並未查扣任何分裝袋、電子秤、分裝工具、帳冊等
    販賣毒品案件所需要之工具或毒品，則被告辯稱查獲之毒品
    係供其吸用之詞，即非不可信，則以上檢察官之舉證皆無法
    作為被告甲○○有販賣第二級毒品、第三級毒品之犯行之積
    極證據，亦即本件檢察官之舉證有瑕疵且無從補正。又檢察
    官於本件偵查程序，於移送初訊後，並未訊問被告與證人乙
    ○○，即起訴被告販賣毒品之重罪，在程序與舉證上均有未
    洽，至於檢察官之上訴書雖略稱：「被告等四人均於警詢及
    偵查坦承有販賣第二、三級毒品之犯行，並有扣案之毒品等
    證物，復有證人乙○○之證述及監聽錄音帶、譯文可資證明
    被告四人確有販賣毒品之行為，而原審僅以無法證明犯罪時
    、地及獲利、證人乙○○於審判時並未指證被告犯罪及通訊
    監察譯文無法證明被告犯罪之理由而遽認被告等無罪，但觀
    諸通訊監察譯文內容，清楚顯示被告等四人之交易對象、時
    間、地點、數量及金額，兼以被告等人於警詢、偵查中之自
    白、扣案之毒品當足以認定被告等確有販賣毒品之犯行，且
    證人乙○○雖於審判中並未指證被告等之犯行，然證人於審
    判外以指證被告犯行，當以初被查獲時之證述較為可信，而
    原審不採證人較可信之初次證述，並未敘明理由，復就監聽
    譯文及扣案之毒品為何未採為不利被告之證據即何以無法證
    明被告等人販毒之積極證據亦未見其理由，是原審判決實難
    令人甘服」等語，亦即仍執起訴書之陳詞，認為被告於警詢
    、偵查坦承，有證人乙○○之指訴，以及通訊監察譯文，但
    均未對被告與乙○○警詢、偵查陳述之疑問說明，復未提出
    通訊監察書以及說明何以該項不符法定程序製作之通訊監察
    書具備證據能力，主張被查獲之陳述較為可信，忽略警察偵
    查本案在程序上之瑕疵，似未盡檢察官督促警察合法蒐集證
    據之責任，且對於販賣毒品之重罪似未善盡偵查舉證之責任
    ，僅以前述有疑問之證據，未訊問證人乙○○以及複訊被告
    ，即對被告起訴，即有未洽。
(六)、而公訴意旨所認被告甲○○連續販賣第二級毒品MDMA（搖頭
    丸）予其他不特定之人部分，被告甲○○於警詢雖曾自白有
    販賣毒品予其他不特定人，惟該警詢陳述有疑義，已經敘明
    於前，且被告甲○○究係於何時、在何地，以何價格各販賣
    予何人、獲利若干等均不明，檢察官亦未就此舉證，而依據
    前述說明被告甲○○之通訊監察譯文之內容及警方所查扣之
    毒品，亦無法作為甲○○有販賣第二級毒品予其他不特定人
    之佐證。故檢察官指述被告甲○○此部分之犯行，除據被告
    甲○○簡略之自白（此項自白具有疑義，業敘明於前）外，
    經查並無補強證據足以證明其與事實相符，此部分亦不能證
    明被告甲○○犯罪。
(七)、此外，復查無其他積極證據足資認定被告涉有被訴販賣第二
    級毒品及第三級毒品之犯行，既不能證明被告犯罪，自應諭
    知被告無罪之判決。至被告甲○○被查獲時雖持有第二級毒
    品，惟被告供承係因自己施用而持有，故其之行為亦非僅得
    以持有第二級毒品罪責相繩。
六、原審以不能證明被告甲○○犯罪，而為其無罪之諭知，經核
    原判決關於被告甲○○部分並無違誤，檢察官以前詞提起上
    訴，以推測之詞指摘原判決關於被告甲○○部分不當，請求
    撤銷改判，為無理由，應予駁回。
七、末查，檢察官職司偵查追訴犯罪職責，且為偵查主要機關，
    對於偵查輔助機關之司法警察所為調查犯罪、證據蒐集、移
    送作業等等，宜以法院審查證據之觀點詳細審查，並且妥適
    運用刑事訴訟法第231條之1之規定，確實督促司法警察官使
    用純潔、公正、保障人權與合乎比例原則之法定程序合法並
    慎重蒐集證據，詳細核對司法警察官移送案件之證據種數量
    ，偵查確認證據之證據能力與證據證明力後，妥適分別為不
    起訴與起訴處分，不宜僅以司法警察有疑義之程序所蒐集之
    證據，以及偵查初訊所得即起訴被告，而應慎重依據刑事訴
    訟法第2條規定，確實依據法定程序審查與督促司法警察機
    關保障被害人與被告之人權，則將可有效減少不必要之繁複
    發回更審訴訟程序，減少民眾對於司法警察與偵查機關之不
    信任度（宜以日本之檢察官制度為借鏡，斟酌併思考日本檢
    察官對於證據之審酌標準以及起訴與定罪率、日本檢察官與
    司法警察官之運作關係等），使司法資源得以合理有效運用
    ，建立民眾對於司法之信賴感與實現法治國之理念。
據上論斷，應依刑事訴訟法第368條，判決如主文。
本案經檢察官鄭富銘到庭執行職務。
中    華    民    國    97    年    2     月    19    日
                  刑事第十二庭  審判長法  官  蔡永昌
                                      法  官  陳榮和
                                      法  官  施俊堯
以上正本證明與原本無異。
檢察官如不服本判決，應於收受送達後十日內向本院提出上訴書
狀，其未敘述上訴之理由者並得於提起上訴後十日內向本院補提
理由書（均須按他造當事人之人數附繕本）。
被告不得上訴。
                                      書記官  顧哲瑜
中    華    民    國    97    年    2     月    20    日


司法院資訊處製作；財團法人民間司法改革基金會備份。
